臺灣高等法院刑事判決
109年度上易字第2231號
上  訴  人  
即  被  告  鄭宇森



上列上訴人因侵占案件，不服臺灣新竹地方法院109年度易字第3
76號，中華民國109年8月18日第一審判決（起訴案號：臺灣新竹
地方檢察署109年度偵續字第33號），提起上訴，本院判決如下
：
    主  文
上訴駁回。
    犯罪事實
一、鄭宇森於民國107年2月22日與曾毓良簽立合作協議書，約定
    各出資新臺幣(下同)200萬元，由鄭宇森出面洽購坐落新竹
    縣○○鄉○○段○○○○段0000○0000○00000地號土地(下稱本案土地
    )，購地時間為簽約日起3個月，屆時若未能購得本案土地，
    鄭宇森應無條件無息歸還曾毓良200萬元，嗣於107年5月23
    日屆期時，鄭宇森未能購得本案土地，詎其竟基於意圖為自
    己不法所有侵占之犯意，將曾毓良所交付之200萬元易持有
    為所有，侵占入己挪為歸還自己其他欠款之用。嗣經曾毓良
    催討，始悉上情。
二、案經曾毓良告訴臺灣新竹地方檢察署檢察官偵查起訴。
    理  由
壹、程序方面
    檢察官、上訴人即被告鄭宇森於本院審判程序中，對於本案
    相關具有傳聞性質的證據資料，均表示不爭執證據能力（見
    本院卷第173至174頁），且本案所引用的非供述證據，也是
    合法取得，依法均可作為認定犯罪事實的依據。
貳、實體方面
一、認定被告犯罪之證據及理由
    上開犯罪事實，業據被告鄭宇森於原審審理中坦承不諱，核
    與證人即告訴人曾毓良於偵查中證述遭被告侵占出資款之情
    節相符，並有告訴人所有建地農地土地登記謄本及地籍圖謄
    本、放大地籍圖影本、合作協議書影本、被告簽發之本票、
    告訴人之郵政跨行匯款申請書、土地銀行新工分行曾毓良存
    摺匯款紀錄影本（108他1880卷第6-16頁、第26-30頁）在卷
    可稽，是被告之任意性自白經前開證據補強，自與事實一致
    。
二、對被告辯解所為說明
　　被告上訴後翻異前詞，辯稱係與曾毓良合夥購地未完成，曾
    毓良要求退夥、退還資金，被告因公司財務出事，未能以無
    息條件退還資金，曾毓良提出以借貸欠款為理由要求付利息
    ，被告也於108年3月25日及108年4月15日各匯款1萬2千元利
    息款，108年4月26日及108年5月8日各匯款10萬元利息款，
    足證其合夥人要求退還資金轉由借款性質且有償之利息支付
    ，本件當屬合夥出資償還請求權之民事糾葛，不足認被告侵
    占等犯行云云。惟按合夥係二人以上互約出資以經營共同事
    業之契約，民法第667條第1項定有明文，出資乃為合夥之重
    要因素，始得為日後合夥權益之依據，如未出資難能率認合
    夥契約成立。卷內僅有告訴人出資資料，被告並未證明其已
    依合作協議書約定出資，難認二人有成立合夥。何況其亦於
    偵查及本院審理中自承因其所經營瑞森建設有限公司資金週
    轉不靈，而將告訴人兩百萬元用以維持公司營運周轉之用等
    語(見他卷第33頁及本院卷第176頁)，可見其確已將所持有
    告訴人出資購地款易為所有挪為己用，與是否合夥無關。至
    其嗣後如何與告訴人協議還款及歸還部分數額既不影響其侵
    占罪行之該當，亦不能推論已轉為借款而無責。是被告事後
    所辯不足採信，本事證明確，被告犯行洵堪認定，應依法論
    科。
三、論罪　　
  ㈠按刑法第2條第1項規定「行為後法律有變更者，適用行為時
    之法律。但行為後之法律有利於行為人者，適用最有利於行
    為人之法律」，係規範行為後法律變更所生新舊法比較適用
    之準據法；該條規定所稱「行為後法律有變更者」，包括犯
    罪構成要件有擴張、減縮，或法定刑度有變更等情形。故行
    為後應適用之法律有上述變更之情形者，法院應綜合其全部
    罪刑之結果而為比較適用。惟若新、舊法之條文內容雖有所
    修正，然其修正內容與罪刑無關，僅為文字、文義之修正、
    條次之移列，或將原有實務見解及法理明文化等無關有利或
    不利於行為人之情形，則非屬上揭所稱之法律有變更，亦不
    生新舊法比較之問題，而應依一般法律適用原則，逕行適用
    裁判時法。故行為後法律若有修正，不論是否涉及前揭法律
    變更，抑或僅係無關行為人有利或不利事項之修正，法院應
    綜合法律修正之具體內容，於理由內說明有無刑法第2條第1
    項所規定「行為後法律有變更」之情形及應適用之法律，始
    屬適法（最高法院107年度台上字第4438號判決意旨參照）
    。本案被告行為後，刑法第335條第1項雖於108年12月25日
    經修正公布，同年12月27日生效，惟查修正後之規定係依刑
    法施行法第1條之1第2項前段規定將罰金提高30倍，亦即將
    原本之銀元1,000元修正為同額之新臺幣3萬元，其修正之結
    果不生有利或不利於行為人之情形，非屬法律變更，自不生
    新舊法比較之問題，而應依一般法律適用原則，逕行適用裁
    判時法。是核被告所為，係犯刑法第335條第1項之普通侵占
    罪。核被告所為，係犯刑法第335條第1項之侵占罪。
  ㈡被告前於105年間，因公共危險案件，經臺灣彰化地方法院以
    105年度交簡字第1716號判決判處有期徒刑2月確定，並於10
    5年11月24日執行完畢等情，有本院被告前案紀錄表1份在卷
    可稽，其於前案執行完畢後5年內故意再犯本案有期徒刑以
    上之罪，符合累犯要件，不惟足見前罪之徒刑執行成效不彰
    ，被告對刑罰之反應力顯然薄弱，甚且權衡各罪之法律目的
    、罪刑相當原則及相關刑事政策，為整體評價裁量後，尚不
    生其以累犯所處之刑罰超過其所應負擔罪責，人身自由因此
    遭受過苛侵害之情形，爰依刑法第47條第1項規定，加重其
    刑。
參、駁回上訴之理由
一、原審認被告侵占犯行罪證明確，並審酌被告身強體健，不知
    勉力謀事，依循正途以獲取一己所需財物，而為侵占犯行，
    堪認其自我檢束能力之低弱，且不尊重他人之財產權，惟念
    其犯後坦承犯行，態度尚可，且部分款項業已返還被害人，
    是部分損害已受回復，兼衡被告有建設公司之工作經歷，暨
    被告之犯罪動機、目的、手段、生活狀況、品行、智識程度
    為高中畢業等一切情狀，量處有期徒刑6月，並諭知易科罰
    金之折算標準。復就沒收論述被告侵占之犯罪所得，扣除已
    歸還告訴人60萬元後之140萬元，雖未據扣案，仍應依刑法
    第38條之1第1項、第3項之規定，予以宣告沒收，於全部或
    一部不能沒收或不宜執行沒收時，追徵其價額。
二、經核原審認事用法均無違誤或不當，量刑、累犯及沒收亦屬
    妥適。是被告猶執前詞以雙方為合夥且嗣後將出資改為其向
    告訴人借款云云否認犯罪，均經論明如上，其上訴指摘原審
    判決不當，為無理由，應予駁回。
據上論斷，應依刑事訴訟法第368條，判決如主文。　　
本案經檢察官賴佳琪提起公訴，檢察官越方如到庭執行職務。
中　　華　　民　　國　　110 　年　　3 　　月　　2 　　日
                  刑事第二十三庭審判長法　官  許永煌
                                      法　官  雷淑雯
                                      法　官  吳定亞
以上正本證明與原本無異。
不得上訴。
                                      書記官  郭侑靜
中　　華　　民　　國　　110 　年　　3 　　月　　3 　　日
附錄：本案論罪科刑法條全文
中華民國刑法第335條
意圖為自己或第三人不法之所有，而侵占自己持有他人之物者，
處5年以下有期徒刑、拘役或科或併科3萬元以下罰金。
前項之未遂犯罰之。